【裁判字號】    89,訴,846
【裁判日期】    900919
【裁判案由】    給付工程款
【裁判全文】
臺灣新竹地方法院民事判決  八十九度訴字第八四六號
    原      告  中華工程股份有限公司
    法定代理人  甲○○
    被      告  恆嘉建設股份有限公司
    法定代理人  乙○○○
    被      告  隆嘉營造股份有限公司
    法定代理人  鄭郭汶
右當事人間請求給付工程款事件，本院判決如左：
    主      文
被告恆嘉建設股份有限公司應給付原告新台幣貳仟佰玖拾貳萬仟壹佰貳拾捌元，
及自民國八十八年八月二十七日起至清償日止，按年息百分之五計算之利息。
被告隆嘉營造股份有限公司應給付原告新台幣貳仟柒佰萬肆仟貳佰柒拾壹元，及自民
國八十八年八月二十七日起至清償日止，按年息百分之五計算之利息。
訴訟費用由被告恆嘉建設股份有限公司負擔百分之四十七；餘由被告隆嘉營造股份有
限公司負擔。
本判決於原告以新台幣柒佰玖拾柒萬伍仟元或同面額之華僑銀行忠孝分行可轉讓定期
存單為被告恆嘉建設股份有限公司供擔保後，以新台幣玖佰萬貳仟元或同面額之華僑
銀行忠孝分行可轉讓定期存單為被告隆嘉營造股份有限公司供擔保後，得假執行。但
被告恆嘉建設股份有限公司如於假執行程序實施前，以新台幣貳仟佰玖拾貳萬仟
壹佰貳拾捌元或同面額之富邦商業銀行可轉讓定期存單為原告預供擔保，被告隆嘉營
造股份有限公司如於假執行程序實施前，以新台幣貳仟柒佰萬肆仟貳佰柒拾壹元或同
面額之富邦商業銀行可轉讓定期存單為原告預供擔保，得免為假執行。
    事      實
甲、原告方面：
壹、聲明：除供擔保金額外如主文所示。
貳、陳述：
  一、關於國家藝術園區第一期工程：
      原告於民國八十四年一月二十七日與被告恆嘉建設股份有限公司（下稱恆嘉公
      司）簽訂「國家藝術園區興建工程合約」，由原告承攬前開工程（下稱恆嘉公
      司一期工程合約），又於八十四年三月簽訂「國家藝術園區興建工程第一次補
      充合約」（下稱恆嘉公司一期第一次補充合約），由原告負責辦理有關第一期
      水電工程施工事宜，其後再訂立第二次補充合約（下稱恆嘉公司一期第二次補
      充合約），被告恆嘉公司同意追加給付工程款，並延長工期一百個工作天。
  二、關於國家藝術園區第二期工程：
      原告與被告恆嘉公司復於八十四年八月十一日另簽訂「國家藝術園區第二期興
      建工程合約」（下稱恆嘉公司二期工程合約），由原告承攬國家藝術園區二期
      興建工程，並於八十四年十一月一日簽訂「國家藝術園區第二期興建工程第一
      次補充合約」（下稱恆嘉公司二期第一次補充合約），辦理第二期水電工程之
      施工事宜，又於八十五年一月三十一日簽訂「國家藝術園區第二期興建工程第
      二次補充合約」（下稱恆嘉公司二期第二次補充合約），辦理二期工程合約減
      帳；原告並同時與被告隆嘉營造股份有限公司（下稱隆嘉公司）另行簽訂「國
      家藝術園區第二期興建工程合約」（下稱隆嘉公司二期工程合約），承攬國家
      藝術園區第二期興建工程。
  三、兩造就前述工程是否逾期、瑕疵扣款數額及材料超用等事項爭執，合意以仲裁
      解決爭議：
      原告於簽訂工程合約後即依約開工施作，然被告一再變更設計，被告恆嘉公司
      於八十八年一月十二日發函通知原告辦理工程驗收及結算事宜，兩造遂自八十
      八年一月二十二日起即陸續召開多次工程結算協調會，詎被告對瑕疵責任歸屬
      等事項擅作認定，致兩造在辦理結算時就工程逾期、瑕疵扣款、材料超用等議
      題產生爭議，由於雙方歧見甚深，始終無法達成共識，乃合意將前開事項交付
      仲裁解決，原告並於八十八年八月二十七日提起仲裁聲請，經仲裁庭審理後，
      作成八十八年度仲聲仁字第一一九號仲裁判斷，確認被告恆嘉公司對原告新台
      幣（下同）一億四千六百八十九萬三千零三十八元及被告隆嘉公司對原告八百
      萬零一百五十六元之扣款請求權不存在，至於原告請求被告給付工程款部分，
      仲裁庭則以雙方並無仲裁合意為由，未予實質判斷。
  四、原告係依承攬之法律關係請求被告給付工程款：
      系爭工程就結算金額而言，可分為「恆嘉土建、水電工程」、「二期土建工程
      （包括恆嘉公司、隆嘉公司）」及「恆嘉零星水電工程」三部分，合計此三部
      分被告等積欠原告之工程款，扣除仲裁判斷准許扣款之金額、原告承認之瑕疵
      扣款金額後，被告尚應給付原告之工程款為：
    （一）被告恆嘉公司部分：原為二千四百萬一千三百二十八元，因關於零星水電
          工程款部分，被告恆嘉公司不爭執三十九萬八千一百六十三元，而原告於
          此條件下願意拋棄點工工資七萬八千二百元之請求，為此，原告即得對恆
          嘉公司請求給付二千三百九十二萬三千一百二十八元之承攬報酬。
    （二）被告隆嘉公司部分：二千七百萬四千二百七十一元。
  五、對被告抗辯之陳述：
    （一）被告等主張抵銷之事由及金額，業經仲裁判斷，且屬仲裁既判力範圍，自
          不得於本件訴訟中提出：
      １、判決之既判力係以「訴訟標的」是否業經裁判而斷，並非以原告訴之聲明
          所載金額多寡為準，而判斷裁判基礎之標準，除當事人聲明之範圍外，尚
          包括當事人所提供之訴訟資料，在本件則應視雙方當事人有無將系爭工程
          相關爭議全部交付仲裁之真意，倘二造真意係以交付仲裁為解決雙方一切
          爭議之方法，則仲裁之聲明及所涉訴訟標的法律關係已包括全部爭議，從
          而仲裁判斷之範圍亦涵蓋全部爭議。
      ２、被告之訴訟代理人於九十年四月三十日言詞辯論期日時，業已自承當初兩
          造合意提付仲裁時，被告之真意確係將包括瑕疵扣款在內之全部扣款爭議
          交付仲裁解決等語，而被告等雖爭執原告未將Ｄ８戶及Ｃ２０戶之瑕疵扣
          款爭議列入請求仲裁判斷之聲明範圍，然倘若Ｄ８戶或Ｃ２０之爭議根本
          不在被告等自承「全部」瑕疵之範圍，則無論請求仲裁判斷之聲明如何記
          載，系爭Ｄ８戶及Ｃ２０戶之爭議自屬仲裁判斷之既判力範圍內。準此，
          實有必要究明兩造間歷來協商及仲裁之過程：
       (1) 兩造歷次協商過程：
          被告恆嘉公司曾於八十八年一月十二日致函原告，請求原告就系爭工程辦
          理驗收及結算事宜，並約定結算作業協調會，原告乃依其請求與被告召開
          工程結算協調會，就全部工程款之結算及應扣款爭議加以協商討論，絕未
          限定結算、討論範圍，雙方除就已確認之工程款外，將「其餘」全部有爭
          議之部分均交由仲裁處理，是以本件當事人之真意自為將包含瑕疵扣款在
          內之全部爭議交付仲裁。
        (2)仲裁程序：
          原告在仲裁程序中聲明確認扣款請求權不存在之金額，係以被告在歷次協
          調會中主張瑕疵之扣款為基準，且原告於仲裁程序中請求判斷扣款債權不
          存在之金額，尚因被告之抗辯而有所增加，被告亦分別就第一、二期工程
          有關「瑕疵扣款」之爭議事項，詳列事由加以爭執。由此可知，被告亦希
          以仲裁程序就其全部之抗辯事由一併判斷。
          綜上所述，雙方當事人之真意確係就工程全部之瑕疵等一切爭議提付仲裁
          ，倘僅就瑕疵扣款爭議之一部分交付仲裁，則工程款債權之有無及金額之
          多寡，即無法因仲裁而確定，雙方合意將爭議交付仲裁以解決扣款爭議之
          本旨豈無意義，顯不能達到解決爭議之目的。
      ３、兩造於八十八年三月二十二日第六項工程結算協調會中，同意「依據恆嘉
          、隆嘉八十八年三月二十二日所提供資料」為基礎，將被告主張全部扣款
          之爭議以仲裁方式處理。所謂「恆嘉、隆嘉八十八年三月二十二日所提供
          資料」，即為代表被告出面開會之訴外人鄭文仁於第六次協調會當日提出
          之扣款金額、明細及相關文件資料。為此，原告於仲裁程序中即將原證二
          十八號之資料全部提出，列為請求仲裁判斷之聲明範圍（即於仲裁程序中
          編列為「聲證四十二號」），而被告於同一仲裁程序中，亦提出與原告「
          聲證四十二號」相同之資料資為答辯。質言之，被告既自承其真意確係將
          全部爭議以仲裁處理，而原告於提出仲裁之聲請時，係以被告提出之「全
          部爭議資料」請求仲裁，且被告亦以其前提出之「全部爭議資料」答辯，
          並無任何保留，因此，Ｄ８戶及Ｃ２０戶爭議是否屬於仲裁判斷之範圍，
          自應以「原證二十八號之資料」為判斷之基準。茲分述如下：
        (1)Ｄ８戶部分：
          Ｄ８戶之爭議明列於「原證二十八號資料」中，且經被告於仲裁程序中編
          列為相證八號，是原告確已就Ｄ８戶之爭議提付仲裁。被告於本件訴訟中
          提出主張Ｄ８戶瑕疵扣款之證據資料，與在仲裁程序中主張扣款之證據資
          料完全相同。因被告於本件訴訟中所為Ｄ８戶之瑕疵抗辯與在仲裁程序所
          為之抗辯完全一致，並無新的扣款依據，亦無不能提出抗辯之情形，且仲
          裁庭亦將Ｄ８戶瑕疵明列為判斷事項之一，作成仲裁判斷，則Ｄ８戶之瑕
          疵扣款自屬仲裁判斷既判力之範圍。
        (2)Ｃ２０戶部分：
          原告於仲裁程序中雖未主張Ｃ２０戶部分有瑕疵，然係因被告未將Ｃ２０
          戶列入其自行主張所謂有扣款爭議之原證二十八號資料中，被告既自認原
          證二十八號資料為其擬提付仲裁之全部爭議，則未經被告提出者，自無爭
          議，或雖有爭議，然業經被告所拋棄，自不得再以Ｃ２０戶之瑕疵扣款請
          求權主張抵銷。
      ４、在不論斷仲裁效力之情形下，被告亦無瑕疵扣款請求權：
        (1)本件被告對於Ｄ８戶及Ｃ２０戶之瑕疵部分，並未事先催告原告修補，反
          而逕行與住戶協議賠償事宜，則依民法第四百九十三條第一項、四百九十
          四條及四百九十五條規定，被告自不得主張扣款。
        (2)Ｄ８戶之部分：
          又被告所辯稱Ｄ８戶有瑕疵等情，無非係指有關公共設施不足而言，然被
          告所稱公共設施係被告恆嘉公司與第三人約定，由該第三人負責提供，而
          與原告無涉。
        (3)Ｃ２０戶之部分：
          被告並未證明原告將Ｃ２０戶蓋歪掉之事實，僅提出一紙和解切結書，且
          被告亦未曾通知原告即自行與住戶和解，和解之效力自不及於原告，和解
          金額亦屬過高，自不得以之抵銷。
    （二）原告對被告之承攬報酬請求權，並未罹於時效而消滅：
      １、原告請求權之時效因被告之承認而中斷：
          被告恆嘉公司以八十八年一月十二日之書函明示本件工程數量業已核對完
          畢，請原告辦理工程驗收及結算事宜等語，應為承認原告工程款請求權之
          表示，且兩造於八十八年一月二十九日之工程結算協調會中，確認工程之
          數量及總價，在八十八年三月八日協調會中又再度確認工程款，在八十八
          年三月二十二日第六次協調會時，被告於其提出之扣款資料中，併予承認
          原告之工程款請求權。依上所述，被告於歷次協調會中業已承認原告之工
          程款請求權，而自各該次之承認日期至本件原告於八十九年十一月十八日
          起訴時，尚未逾民法第一百二十七條第七款所定二年之時效。
      ２、本件工程驗收完畢日迄至原告提起本件訴訟之日，並未逾二年之時效：
          按工程上之「完工日」係涉及施工有無逾期及逾期罰款多寡，而承包商「
          通知」業主驗收，則涉及業主有無知悉完工狀況並進行驗收程序；此二者
          皆與請求權行使之始期無關。本件工程於八十八年一月十二日時尚未驗收
          完畢，而雙方最終確認工程款金額係在八十八年三月二十二日之工程結算
          協調會，故應以八十八年三月二十二日為驗收完畢之日期，即原告可得行
          使工程款請求權之始，自該日至原告起訴日並未逾二年，工程款請求權並
          未罹於時效消滅。
      ３、原告請求權之時效因聲請仲裁而中斷：
          原告既已提起仲裁之聲請，且被告亦未於仲裁程序中為時效之抗辯而為本
          案辯論，依照民法第一百二十九條第一項之規定，時效已經中斷，且自仲
          裁判斷作成日迄至本件起訴時，並未逾二年時效。
參、證據：提出恆嘉公司一期工程合約影本乙份、恆嘉公司一期第一次補充合約影本
    乙份、恆嘉公司一期第二次補充影本乙份、恆嘉公司二期工程合約影本乙份、恆
    嘉公司二期第一次補充合約影本乙份、恆嘉公司二期第二次補充合約影本乙份、
    隆嘉公司二期工程合約影本乙份、恆嘉公司 (88)恆嘉發字第88011201號函文影
    本乙份、第一至六次結算協調會會議記錄影本各乙份、仲裁聲請書影本乙份、八
    十八年度仲聲仁字第一一九號仲裁判斷書影本乙份、被告等於第六次協調會提出
    之「一期中華工程施作總金額彙總」表及「二期中華工程施作總金額彙總」表影
    本各乙張、原告（88）中工永慶發字HL-98號函影本及水電代辦零星工程結算統
    計表各乙份、第二次仲裁詢問會記錄第1.22.23.頁影本乙份、第三次仲裁詢問會
    記錄第1.22.23.52.頁影本乙份、第四次仲裁詢問會記錄第1.14.46.47.65.66.頁
    影本乙份、鄭文仁於第六次工程結算協調會中提出之「中工一期工程瑕疵扣款金
    額總表」、「中工二期工程瑕疵扣款金額總表」及其明細影本乙份、第二次仲裁
    詢問會記錄第1.4.5.33.34.頁影本乙份、第一次仲裁詢問會記錄第1.36.37.頁影
    本乙份、第五次仲裁詢問會記錄第1.7.8.9.14.15.25.頁影本乙份、台灣台中地
    方法院八十八年度重訴字第九十七號判決影本乙份、八十八年度商仲聲忠字第三
    十九號仲裁判斷書第1.2.15. -17.頁節本乙份、昆固工實業股份有限公司統一發
    票影本乙份、昆固工實業股份有限公司統一發票三紙（HP00000000、JK00000000
    、SH00000000）影本、昆固工程實業股份有限公司證明書二份、國家藝術園區第
    一、二期工程原告要求被告等進行結算之文件一覽表及各函件影本、土地登記謄
    本乙份為證。
乙、被告方面：
壹、聲明：
  一、原告之訴駁回。
  二、如受不利判決，被告願提供現金或等值之富邦商業銀行可轉讓定期存單為擔保
      ，請准宣告免為假執行。
貳、陳述：
  一、就原告主張各期工程款及零星水電工程款之數額，被告均不爭執。
  二、被告恆嘉公司提出抵銷之抗辯：
    （一）本件原告聲請之仲裁係屬消極確認仲裁，既判力僅及原告所聲請消極確認
          仲裁之金額，於聲請消極確認仲裁金額以外之範圍，既未經仲裁判斷，被
          告於本件訴訟仍得主張抵銷。原告於仲裁程序中聲明第二項之金額，並不
          包括Ｄ８戶與Ｃ２０戶之瑕疵修補損害賠償請求權，因此並未受仲裁判斷
          之既判力拘束。
    （二）原告於所聲請仲裁確認之瑕疵修補損失，尚未包括被告恆嘉公司所受之下
          列損失：
      １、一期Ｄ８戶：
          被告恆嘉公司因原告建造之瑕疵，於八十五年十二月二十六日賠償一期Ｄ
          ８戶承購者廖政賜八十九萬八千元，另提供修復所需之材料。惟該客戶仍
          未滿意，復提起訴訟請求瑕疵之修補費用，經囑託台灣省建築師公會新竹
          縣市辦事處鑑定，瑕疵修復費用尚需三十六萬元，且依瑕疵修復及安全評
          估報告書所附估算明細表之記載，其中第一、三、六項均屬原告承攬工程
          之範圍，修復價額合計為十七萬二千五百元。是以Ｄ８戶可歸責於原告之
          瑕疵修補價額為共計為一百零七萬零五百元。
      ２、一期Ｃ２０戶：
          一期Ｃ２０戶因原告建造時放樣錯誤，將房子蓋歪，致土地面積減少０．
          七四六坪，被告恆嘉公司僅得賠償承購戶許華莉五十二萬零五十四元，以
          解決該戶土地面積減少及與鄰戶Ｃ１９之爭議。
      ３、綜上所陳，本件不在仲裁範圍內，原告尚須賠付被告恆嘉公司之瑕疵修補
          費用共計一百五十九萬零五百五十四元，被告恆嘉公司自得依民法第四百
          九十五條規定請求原告賠償損害，爰主張抵銷之。
  三、原告之承攬報酬請求權已罹於時效而消滅：
      依原告所提出之計價表顯示，零星水電工程於八十五年十一月間即已完成，惟
      原告直至八十九年十一月十八日始提起本件訴訟請求，已逾二年之時效期間，
      被告恆嘉公司自得主張時效消滅抗辯。又原告於仲裁中一再主張一期工程完工
      日期係八十五年七月二十六日，八十六年九月十五日係全部工程之瑕疵修復完
      工日期，則無論依其所謂之八十五年七月二十六日之工程完工日期亦或八十六
      年九月十五日之全部工程之瑕疵修復完工日期，迄原告提起本件訴訟時為止，
      均已逾二年之請求權消滅時效。又二期工程部分，原告自八十四年八月十一日
      開工後，迄八十五年九月十四日已逾一年餘，結構體仍未興建完成，經兩造於
      八十五年九月十四日達成協議，由被告公司收回自行施作，原告迄八十五年十
      月三十一日始完成協議書所載其應完成之項目，惟自八十五年十月三十一日迄
      原告提起本件訴訟時為止，亦已逾二年之請求權消滅時效期間。
參、證據：提出協議書影本一份、估價單影本一份、鑑定報告書影本一份、切結書影
    本一份、發票及收據影本一份、施工明細表影本一份、原告函文影本一份、第三
    次工程協調會會議記錄影本一份、台灣省建築師工會房屋瑕疵修復及安全評估報
    書書所附估算明細表影本一份、原告仲裁辯論意旨書節錄及所附附件八影本一份
    、預定土地買賣契約書及預定房屋買賣契約書影本各一份為證。
      理      由
甲、程序方面：
    被告隆嘉公司之法定代理人於八十九年十二月二十二日經經濟部核准變更登記在
    案，並經新任法定代理人鄭郭汶聲明承受訴訟，經核其所提出之公司執照、股份
    有限公司變更登記表並無不合，應准予承受訴訟，合先敘明。
乙、實體方面：
壹、原告主張：其於八十四年一月二十七日與被告恆嘉公司簽訂國家藝術園區興建一
    期工程合約，復於同年三月再簽訂一期第一次補充合約，由原告負責辦理有關第
    一期水電工程施工事宜，嗣又再簽訂第二次補充合約，被告恆嘉公司同意追加給
    付工程款，並延長工期一百個工作天。而原告與被告恆嘉公司復於八十四年八月
    十一日另簽訂國家藝術園區二期工程合約，並依序簽訂二期第一次補充合約及二
    期第二次補充合約。原告並同時與被告隆嘉公司另行簽訂國家藝術園區二期工程
    合約，由原告承攬國家藝術園區第二期興建工程。原告於簽訂上開工程合約後，
    立即依約開工施作，然被告一再變更設計，被告恆嘉公司於八十八年一月十二日
    發函通知原告辦理工程驗收及結算事宜，原告與被告於八十八年一月二十二日起
    即陸續召開多次工程結算協調會，詎被告對瑕疵責任歸屬等問題擅作認定，致兩
    造在辦理工程結算事宜時，就工程逾期、瑕疵扣款、材料超用等事項產生爭議，
    因歧見甚深無法達成共識，兩造乃約定將前述爭執之事項交付仲裁解決，原告遂
    基於兩造間之仲裁合意，於八十八年八月二十七日向仲裁協會提起仲裁聲請。經
    仲裁庭審理後，確認被告恆嘉公司對原告一億四千六百八十九萬三千零三十八元
    及被告隆嘉公司對原告八百萬零一百五十六元之扣款請求權不存在，至於原告請
    求被告給付工程款部分，仲裁庭則以雙方並無仲裁合意為由，未予實質判斷。而
    系爭工程就結算金額而言，可分為「恆嘉土建、水電工程」、「二期土建工程」
    及「恆嘉零星水電工程」三部分，合計被告等積欠原告之工程款，扣除仲裁判斷
    准許扣款之金額、原告承認瑕疵之扣款金額以及原告捨棄之部分零星水電工程款
    後，被告恆嘉公司尚積欠原告二千三百九十二萬三千一百二十八元之承攬報酬，
    被告隆嘉公司則積欠原告二千七百萬四千二百七十一元，為此依據承攬之法律關
    係，訴請被告恆嘉公司給付原告二千三百九十二萬三千一百二十八元，及自八十
    八年八月二十七日起至清償日止，按年息百分之五計算之利息；被告隆嘉公司則
    給付原告二千七百萬四千二百七十一元，及自八十八年八月二十七日起至清償日
    止，按年息百分之五計算之利息等情。
貳、被告則以：就原告主張各期工程款及零星水電工程款之數額，被告均不爭執，然
    原告承攬被告恆嘉公司之工程，並未自任施作，復轉包或分包予他人施作，致瑕
    疵層出不窮。被告恆嘉公司因原告建造之瑕疵，於八十五年十二月二十六日賠償
    一期Ｄ８戶承購者廖政賜八十九萬八千元，另提供修復所需之材料，惟該客戶仍
    未滿意，復提起訴訟請求瑕疵之修補費用，經囑託台灣省建築師公會新竹縣市辦
    事處鑑定，瑕疵修復費用尚需三十六萬元，且依照瑕疵修復及安全評估報告書所
    附估算明細表之記載，其中第一、三、六項均屬原告承攬工程範圍內之瑕疵，修
    復價額合計為十七萬二千五百元，因此，Ｄ８戶可歸責於原告之瑕疵修補價額為
    一百零七萬零五百元；又一期Ｃ２０戶因原告建造時放樣錯誤，將房子蓋歪，致
    土地面積減少０．七四六坪，被告恆嘉公司已賠償承購戶許華莉五十二萬零五十
    四元。準此，原告尚須賠付被告恆嘉公司之瑕疵修補費用共計為一百五十九萬零
    五百五十四元，且因此部分並不在原告聲請仲裁判斷之範圍內，被告恆嘉公司自
    得依民法第四百九十五條規定請求原告損害賠償，並主張抵銷之。再者，由系爭
    一、二期工程及零星水電工程完成之時間迄至原告提起本件訴訟時為止，均已逾
    二年之時效期間，原告之請求權已罹於時效而消滅，被告並無給付之義務，從而
    ，原告請求並無理由等語，作為抗辯。
參、兩造不爭執之事實：
    原告主張其與被告恆嘉公司簽訂國家藝術園區興建一期工程合約、一期第一次補
    充合約、第二次補充合約、二期工程合約、二期第一次補充合約及二期第二次補
    充合約，並與與被告隆嘉公司另行簽訂國家藝術園區二期工程合約，被告恆嘉公
    司於八十八年一月十二日發函通知原告辦理工程結算事宜，兩造雖召開多次工程
    結算協調會，然就工程逾期、瑕疵扣款、材料超用等事項仍有爭議，無法達成共
    識，乃約定將前述事項交付仲裁，經仲裁庭審理後，確認被告恆嘉公司對原告一
    億四千六百八十九萬三千零三十八元及被告隆嘉公司對原告八百萬零一百五十六
    元之扣款請求權不存在，至於原告請求被告給付工程款部分，仲裁庭則以雙方並
    無仲裁合意為由，未予實質判斷，而被告等積欠原告之工程款，扣除仲裁判斷准
    許扣款之金額、原告承認瑕疵之扣款金額以及原告捨棄之部分零星水電工程款後
    ，被告恆嘉公司尚積欠原告二千三百九十二萬三千一百二十八元之承攬報酬，被
    告隆嘉公司則積欠原告二千七百萬四千二百七十一元等事實，業經原告提出各期
    工程合約、各次協調會會議記錄、中華民國仲裁協會判斷書等件為證，並為被告
    所不爭執，應堪信為真實。
肆、得心證之理由：
    本件兩造爭執之處應在於原告之承攬報酬請求權是否已罹於時效而消滅？被告恆
    嘉公司關於抵銷之抗辯是否可採？茲析述如下：
  一、原告對被告之承攬報酬請求權尚未罹於時效而消滅：
    （一）按技師、承攬人之報酬及其墊款，因二年間不行使而消滅；消滅時效，自
          請求權可行使時起算；消滅時效因承認而中斷；時效中斷者，自中斷之事
          由終止時，重行起算。民法第一百二十七條第七款、第一百二十八條前段
          、第一百二十九條第一項第二款及第一百三十七條第一項分別定有明文。
          又按上訴人所欠被上訴人貨款六萬元既以所得佣金三千元抵償其一部分，
          自係對被上訴人為請求權存在之承認，依民法第一百二十九條第一項第二
          款，被上訴人之請求權消滅時效即因而中斷；消滅時效因請求、承認、起
          訴而中斷。所謂承認，指義務人向請求權人表示是認其請求權存在之觀念
          通知而言，又承認不以明示為限，默示的承認，如請求緩期清償、支付利
          息等，亦有承認之效力；民法第一百二十九條第一項第二款所謂之承認，
          為認識他方請求權存在之觀念表示，僅因債務人一方行為而成立，此與民
          法第一百四十四條第二項後段所謂之承認，須以契約為之者，性質迥不相
          同。又債務人於時效完成後所為之承認，固無中斷時效之可言，然既明知
          時效完成之事實而仍為承認行為，自屬拋棄時效利益之默示意思表示，且
          時效完成之利益，一經拋棄，即恢復時效完成前狀態，債務人顯不得再以
          時效業經完成拒絕給付。最高法院著有六十三年台上字第六四九八號判例
          、五十一年台上字第一二一六號判例、五十年台上字第二八六八號判例可
          資參照。而在公共工程之承攬契約，通常依據工作進度估驗付款，並非全
          額給付，餘額在完工後決算時才結清，因此報酬消滅時效之計算應以驗收
          完畢時起算。
    （二）經查，兩造所定每份契約關於工程驗收及保固期限均約定「本工程完工領
          取使用執照後，如工程與設計圖或說明書不符或有瑕疵時，應在甲方指定
          期限內無償完成修復完工，並俟甲方驗收通過，出示驗收滿意證明書即驗
          收完畢」、「保固期限自驗收之日起保固兩年」，此有各份工程合約書附
          卷可參。又原告曾於八十七年五月十四日以（八七）中工永達發字第ＭＡ
          ＭＡ４１號函文向被告公司表示「本所承辦貴公司國家藝術園區一、二期
          興建工程各項工作已全數完工，並經驗收核可，工程保固期分別為八十六
          年九月十五日至八十八年九月十四日止，及八十五年十月十日至八十七年
          十月九日止」等情，有該函文影本在卷可證。再依原告所提兩造於八十八
          年二月十二日就系爭工程進行第三次協調會議之會議記錄記載，關於保固
          期限，兩造同意土建部分一期自八十六年九月十五日開始，水電一期保固
          期自八十六年二月十八日開始。依照前述關於保固期間自驗收之日開始之
          約定，及兩造於第三次協調會就一期各項工程保固期間一致之看法，應可
          認定原告對被告恆嘉公司就一期土建部分工程報酬請求權之時效應自八十
          六年九月十五日起算，一期水電工程報酬請求權之時效則自八十六年二月
          十八日起算。至於二期工程土建之部分，因原告以前述函文表示保固期限
          自八十五年十月十日起算，則該部分承攬報酬之請求權應自斯時起算，而
          就二期水電部分，因被告於仲裁中既陳稱迄八十七年十二月六日止僅驗收
          一部分，此有原告所提仲裁判斷書可參，則原告就二期水電報酬請求權，
          至早只能自八十七年十二月六日行使。
    （三）被告恆嘉公司曾於八十八年一月二十二日，以函文向原告表示「貴公司承
          攬本公司之國家藝術園區第一、二期興建工程，至今本工程數量業已核對
          完畢，但仍未辦理結算作業，敬請公司依約辦理工程驗收及結算事宜」，
          此有原告所提函文附卷可證，原告與被告公司自八十八年二月四日起至八
          十八年三月二十二日止，共召開六次協調會議，在第五次會議兩造已確認
          並結算二期工程之工程款，訴外人鄭文仁即代表被告公司參與協調會者亦
          於八十八年三月二十二日提出各期施作總金額彙總表，並以其自行主張之
          各種扣款金額扣抵，有原告所提各次協調會會議紀錄及鄭文仁提出之各種
          彙總表在卷足資參照，又依照八十八年度仲聲仁字第一一九號仲裁判斷書
          相對人（即被告）之答辯事項，被告以其單方認定之各項扣款請求權與尚
          積欠原告之工程款抵銷，並以答辯書之送達為抵銷之意思表示。被告既以
          書函主動要求原告出面結算工程款，並在六次協調會中與原告結算工程款
          之數額，又提出結算金額彙總表，甚至主張以各種扣款請求權扣抵，不論
          其主張扣款請求權之金額是否逾越所確認尚積欠工程款之數額，在解釋上
          均係對於原告所為承認之觀念通知，且被告在仲裁之過程中，明確表示系
          爭各項工程之驗收日期，自已明知部分工程承攬報酬請求權已罹於時效消
          滅之情事，然被告竟未為時效消滅之抗辯，而為抵銷之意思表示，自屬拋
          棄時效利益之默示意思表示。
    （四）綜上所述，原告對被告之承攬報酬請求權，部分因被告之承認而中斷時效
          ，時效並未完成，部分則因被告以默示之意思表示拋棄時效利益，被告自
          不得再以時效完成為由拒絕給付，從而，被告此部分之辯詞，尚不足採。
  二、被告恆嘉公司於本件不得以瑕疵損害賠償請求權主張抵銷：
    （一）按解釋意思表示，應探求當事人之真意，不得拘泥於所用之辭句。民法第
          九十八條規定甚明。兩造為結算工程款，召開六次工程結算協調會議之事
          實，已如前述，在第二次至第六次會議紀錄中分別記載「四、工程瑕疵扣
          款（未簽認部分）：由業主提供扣款憑證予中工，中工對有爭議部分提出
          說明後再經雙方協議確認」、「四、瑕疵扣款：中工已依恆嘉數量提出書
          面說明，待恆嘉校核後於下次會議中討論」、「三、瑕疵扣款：本項部分
          數量仍有歧見，尚須雙方進一步提出資訊查證後辦理」、「四、恆嘉建設
          、隆嘉營造、中華工程三方面除已確認之工程款等資料統計者外，其餘就
          工期認定、材料扣款、瑕疵扣款三方面雖經誠意磋商，仍無法消除歧見，
          茲經恆嘉、隆嘉、中工三方同意就以上未達成協議部分進行仲裁處理」、
          「依據恆嘉、隆嘉八十八年三月二十二日所提供資料雙方磋商如下‧‧‧
          上述各項三方雖經多次誠意磋商仍無法縮短歧見達成協議，經恆嘉、隆嘉
          、中工三分同意依中華民國仲裁法以仲裁方式處理」等字句，有原告所提
          各次會議紀錄可證，由前述會議紀錄及鄭文仁於八十八年三月二十二日所
          提出之「工程施作總金額彙整表」與「中工違約事實陳述」等資料，可知
          雙方雖已經確認工程款之數額，然因就被告得行使扣款之數額存有極大之
          歧見，兩造同意將逾期罰款、材料超用、瑕疵扣款之爭議交付仲裁解決，
          俾利紛爭之徹底解決。兩造之目的既為解決扣款之爭議，且前述會議紀錄
          亦明確表示應由被告提供扣款憑證給原告，則為確保交付仲裁之手段得以
          達成前述目的，除被告曾特別聲明保留之扣款請求權外，被告即負有在交
          付仲裁前，臚列各項已得提出扣款金額之義務，否則即應認為係自行處分
          、放棄權利，倘被告明知有瑕疵存在，而完全未將其列入可抵銷之數額，
          或僅主張部分數額，應認為係自行放棄權利，否則即與兩造將扣款爭議交
          付仲裁之目的有悖，而所謂瑕疵扣款之爭議，應包括經被告主張瑕疵所衍
          生之任何請求權，此係基於兩造仲裁目的所為之當然解釋，亦屬當事人之
          真意。
    （二）被告恆嘉公司雖辯稱就一期Ｄ８戶之部分，因原告承作工程之瑕疵，致生
          一百零七萬零五百元之損害等情，然查，被告恆嘉公司在八十五年十二月
          二十六日即同意賠償一期Ｄ８戶承購者廖政賜八十九萬八千元並提供修復
          瑕疵之材料，而被告恆嘉公司與廖政賜於本院八十六年度重訴字第一三四
          號返還買賣價金（廖政賜之先位聲明係解除買賣契約請求返還買賣之價金
          ，備位聲明係請求遲延給付之損害賠償）之訴訟，雖曾囑託台灣省建築師
          公會新竹縣市辦事處鑑定瑕疵修復費用，然該鑑定報告係於八十七年三月
          十二日作成，並確定瑕疵修復價格為三十六萬元，且前述案件業經本院於
          八十八年二月二十三日宣判，訴訟標的亦非直接與瑕疵修補有關之請求權
          ，但被告恆嘉公司直至八十八年三月二十二日第六次工程結算協調會議，
          僅主張被告恆嘉公司就一期Ｄ８戶之部分對原告有二萬九千五百九十八元
          之扣款請求權，而被告恆嘉公司對此並無不能提出之情事，且前述八十六
          年度重訴字第一三四號返還買賣價金訴訟之確定與否，亦與此部分之扣款
          請求權無涉，依照前述說明，應認為被告恆嘉公司係自行捨棄此部分之權
          利，自不得於本件訴訟中再以此為抵銷之抗辯。
    （三）至被告恆嘉公司另辯稱一期Ｃ２０戶即門牌新竹市○○路三十一號一戶，
          因原告建造時不夠精準，放樣錯誤，將房子蓋歪，致被告恆嘉公司賠償承
          購戶許華莉五十二萬零五十四元等情，經查被告恆嘉公司係於八十七年四
          月二十一日與許華莉達成賠償五十二萬零五十四元之協議，時間上亦在兩
          造進行各次結算協調會議之前，且鄭文仁所提出「一期中工不承認之工程
          瑕疵扣款金額」係結算至八十七年十二月三十一日為止，倘被告恆嘉公司
          認為Ｃ２０戶亦屬原告建造之瑕疵，自應於結算協調會議中提出，其捨此
          而不為，亦應認為係對於權利之捨棄，否則兩造即無就瑕疵扣款之事項合
          意仲裁之必要。
    （四）綜上所述，被告恆嘉公司於本件雖主張以其對原告之損害賠償請求權抵銷
          ，然因兩造於第五次結算協調會議中即對瑕疵扣款等事項達成仲裁之合意
          ，為使紛爭得以一次解決，解釋上被告恆嘉公司應在最後一次即第六次之
          結算協調會議時主動提出此部分之扣款請求權，因被告恆嘉公司並無不能
          提出之事由，且未於協調會議中聲明保留，應屬對於權利之捨棄，而不得
          再於本件訴訟中主張抵銷，從而，被告恆嘉公司此部分之辯解亦不足採。
  三、依上所述，可認定被告恆嘉公司尚積欠原告二千三百九十二萬三千一百二十八
      元之承攬報酬，被告隆嘉公司則積欠原告二千七百萬四千二百七十一元之事實
      ，原告自得依據承攬之法律關係，訴請被告給付報酬。又原告已於八十八年四
      月二十一日即以（八八）中工永慶強字第ＨＬ—９號函文催告被告給付報酬，
      被告自接獲該信函時即已陷於給付遲延。從而，原告訴請被告恆嘉公司應給付
      原告二千三百九十二萬三千一百二十八元，及自八十八年八月二十七日起至清
      償日止，按年息百分之五計算之法定遲延利息；被告隆嘉公司應給付原告二千
      七百萬四千二百七十一元，及自八十八年八月二十七日起至清償日止，按年息
      百分之五計算之法定遲延利息，為有理由，應予准許。
  四、本案判決之基礎已臻明確，兩造其餘攻擊防禦方法及舉證，核與判決無影響，
      爰不另一一論述；至於被告向本院聲請就部分工程之瑕疵進行鑑定，本院認為
      亦無必要，併此敘明。
丙、假執行之宣告：
    兩造均陳明願供擔保，以代釋明，聲請宣告假執行或免為假執行，均核無不合，
    爰各酌定相當之擔保金額，併准許之。
丁、結論：原告之訴為有理由，依民事訴訟法第七十八條、第八十五條第一項但書、
    第三百九十條第二項、第三百九十二條，判決如主文。
中      華      民      國    九十      年      九      月      十九    日
                                  臺灣新竹地方法院民事第二庭
~B法      官  雷雅雯
右為正本係照原本作成。
如對本判決上訴，須於判決送達後廿日內向本院提出上訴狀。
~B法院書記官  洪儷容
中      華      民      國    九十      年      九      月      十九    日


司法院資訊處製作；財團法人民間司法改革基金會備份。
